【裁判字號】    99,聲,535
【裁判日期】    990412
【裁判案由】    聲請具保停止羈押
【裁判全文】
臺灣高等法院臺中分院刑事裁定           99年度聲字第535號
聲  請  人
即  被  告  甲○○
上列聲請人即被告因違反毒品危害防制條例案件（99年度上更(一)
字第32號），聲請具保停止羈押，本院裁定如下：
    主  文
聲請駁回。
    理  由
一、聲請意旨略以：(一)司法院大法官會議於民國（下同）九十八
    年十月十六日作成解釋第六六五號解釋，解釋文謂：「刑事
    訴訟法第一百零一條第一項第三款規定，於被告犯該款規定
    之罪，犯罪嫌疑重大，且有相當理由認為有逃亡、湮滅、偽
    造、變造證據或勾串共犯或證人之虞，非予羈押，顯難進行
    追訴、審判或執行者，得羈押之。於此範圍內，該條款規定
    符合憲法第二十三條之比例原則，與憲法第八條保障人民身
    體自由及第十六條保障人民訴訟權之意旨，尚無牴觸。」；
    解釋理由書並稱：「刑事訴訟法第一百零一條第一項規定：
    「『被告經法官訊問後，認為犯罪嫌疑重大，而有左列情形
    之一，非予羈押，顯難進行追訴、審判或執行者，得羈押之
    ︰一、逃亡或有事實足認為有逃亡之虞者。二、有事實足認
    為有湮滅、偽造、變造證據或勾串共犯或證人之虞者。三、
    所犯為死刑、無期徒刑或最輕本刑為五年以上有期徒刑之罪
    者。』該項規定羈押之目的應以保全刑事追訴、審判或執行
    程序為限。故被告所犯縱為該項第三款之重罪，如無逃亡或
    滅證導致顯難進行追訴、審判或執行之危險，尚欠缺羈押之
    必要要件。亦即單以犯重罪作為羈押之要件，可能背離羈押
    作為保全程序的性質，其對刑事被告武器平等與充分防禦權
    行使上之限制，即可能違背比例原則。再者，無罪推定原則
    不僅禁止對未經判決有罪確定之被告執行刑罰，亦禁止僅憑
    犯罪嫌疑就施予被告類似刑罰之措施，倘以重大犯罪之嫌疑
    作為羈押之唯一要件，作為刑罰之預先執行，亦可能違背無
    罪推定原則。是刑事訴訟法第一百零一條第一項第三款如僅
    以『所犯為死刑、無期徒刑或最輕本刑為五年以上有期徒刑
    之罪』，作為許可羈押之唯一要件，而不論是否犯罪嫌疑重
    大，亦不考量有無逃亡或滅證之虞而有羈押之必要，或有無
    不得羈押之情形，則該款規定即有牴觸無罪推定原則、武器
    平等原則或過度限制刑事被告之充分防禦權而違反比例原則
    之虞」。闡釋法院不能僅以刑事訴訟法第一百零一條第一項
    第三款規定羈押被告，而應考量被告有無逃亡或滅證之虞而
    有羈押之必要，倘若無逃亡或滅證之虞，即無羈押之必要。
    (二)聲請人即被告甲○○（下稱被告）現由鈞院以刑事訴訟法
    第一百零一條第一項第三款涉犯重罪為由，羈押在案，惟被
    告並無逃亡之虞，而本案相關人證，迭經警訊、偵訊及一審
    交互詰問，亦無勾串證人、湮滅證據之可能，應認欠缺「羈
    押之必要」要件，被告爰依上開司法院大法官會議解釋意旨
    ，刑事訴訟法第一百零一條之二，第一百一十條規定，聲請
    具保，停止羈押云云。
二、按羈押被告之目的，其本質在於確保訴訟程序得以順利進行
    、或為確保證據之存在與真實、或為確保嗣後刑罰之執行，
    而對被告所實施剝奪其人身自由之強制處分，至被告有無羈
    押之必要，法院僅須審查被告犯罪嫌疑是否重大、有無羈押
    原因、以及有無賴羈押以保全偵審或執行之必要，由法院就
    具體個案情節予以斟酌決定，如就客觀情事觀察，法院許可
    羈押之裁定或延長羈押之裁定，在目的與手段間之衡量並無
    明顯違反比例原則情形，即無違法或不當可言，且關於羈押
    原因之判斷，尚不適用訴訟上之嚴格證明原則。又被告經法
    官訊問後，認犯罪嫌疑重大，有事實足認為「有逃亡之虞者
    」、「所犯為死刑、無期徒刑或最輕本刑為五年以上有期徒
    刑之罪者」，非予羈押，顯難進行追訴、審判或執行者，得
    羈押之，刑事訴訟法第一百零一條第一項第一款、第三款定
    有明文。
三、經查：
  (一)按司法院大法官會議釋字第六六五號解釋，並非直接宣告刑
    事訴訟法第一百零一條第一項第三款之規定違憲，此應先予
    指明。至就刑事訴訟法第一百零一條第一項第三款規定之合
    憲解釋，究應如何限縮？該號解釋之解釋理由書中亦明載：
    「刑事訴訟法第一百零一條第一項第三款規定之羈押，係因
    被告所犯為死刑、無期徒刑或最輕本刑為五年以上有期徒刑
    之罪者，其可預期判決之刑度既重，該被告為規避刑罰之執
    行而妨礙追訴、審判程序進行之可能性增加，國家刑罰權有
    難以實現之危險，該規定旨在確保訴訟程序順利進行，使國
    家刑罰權得以實現，以維持重大之社會秩序及增進重大之公
    共利益，其目的洵屬正當。又基於憲法保障人民身體自由之
    意旨，被告犯上開條款之罪嫌疑重大者，仍應有相當理由認
    為其有逃亡、湮滅、偽造、變造證據或勾串共犯或證人等之
    虞，法院斟酌命該被告具保、責付或限制住居等侵害較小之
    手段，均不足以確保追訴、審判或執行程序之順利進行，始
    符合該條款規定，非予羈押，顯難進行追訴、審判或執行之
    要件，此際羈押乃為維持刑事司法權有效行使之最後必要手
    段，於此範圍內，尚未逾越憲法第二十三條規定之比例原則
    ，符合本院釋字第三九二號、第六五三號、第六五四號解釋
    意旨，與憲法第八條保障人民身體自由及第十六條保障人民
    訴訟權之意旨，尚無違背。」綜依上開大法官解釋及理由書
    內容，可知其並非單純宣告刑事訴訟法第一百零一條第一項
    第三款之重罪羈押原因係屬違憲，而係要求附加考量被告除
    犯重罪外，是否有相當理由認為其有逃亡、湮滅、偽造、變
    造證據或勾串共犯或證人等之虞。而依法條之體系解釋，該
    等附加考量與單純考量同條第一項第一款、第二款之羈押原
    因仍有程度之不同應予區別，否則不啻等同於廢除同條第一
    項第三款之羈押原因。基此，伴同重罪羈押予以考量之逃亡
    之虞，與單純成為羈押原因之逃亡之虞其強度應有差異，亦
    即伴同重罪羈押考量之逃亡之虞其理由強度可能未必足夠成
    為單獨之羈押原因，然得以與重罪羈押之羈押原因互佐。查
    本件解釋乃對於僅依刑事訴訟法第一百零一條第一項第三款
    重罪羈押規定對於被告執行羈押，仍應附加考量被告除犯重
    罪外，是否有相當理由認為其有逃亡、湮滅、偽造、變造證
    據或勾串共犯或證人等之虞，惟被告所受羈押情形，與上開
    解釋並不相當，被告對於上開解釋，要屬誤認。
  (二)又按羈押被告乃刑事訴訟上不得已之措施，法院於認定羈押
    被告之原因是否存在時，僅就被告是否犯罪嫌疑重大，有無
    刑事訴訟法第一百零一條、第一百零一條之一所定情形為必
    要之審酌，本案被告所涉犯之毒品危害防制條例第四條第三
    項之販賣第三級毒品罪，業經原審法院及本院前次審判認定
    被告確犯重罪，並經本院合併定其應執行刑為五年六月（原
    審法院定其應執行刑為六年八月）在案，是被告犯罪嫌疑確
    屬重大。被告所犯毒品危害防制條例罪，經本院訊問後，認
    其犯罪嫌疑重大，有刑事訴訟法第一百零一條第一項第一款
    、第三款情形，非予羈押，顯難進行審判及執行，於九十九
    年一月二十一日執行羈押，並於同年四月八日以裁定延長之
    ，而本件被告現經本院認定有罪科刑，仍在上訴期間內，更
    有保全被告接受上訴審審判或確保嗣後刑罰執行之必要。此
    外，本院並未以刑事訴訟法第一百零一條第一項第二款之事
    由羈押被告，聲請意旨所述本案相關人證，迭經警訊、偵訊
    及一審交互詰問，亦無勾串證人、湮滅證據之可能，認被告
    羈押之原因已不存在云云，尚有誤會。依上所述本院考量是
    否羈押被告本即經權衡「比例原則」及「必要性原則」後，
    始認定被告係有羈押之必要，故被告上揭所舉，尚不能作為
    具保停止羈押之理由。是本件被告羈押之原因仍然存在，亦
    不因具保使羈押原因消滅，被告聲請具保停止羈押，自難准
    許，應予駁回。
中    華    民    國    99    年     4    月    12    日
            刑事第十一庭  審判長法  官  郭  同  奇
                                法  官  洪  曉  能
                                法  官  許  冰  芬
上列正本證明與原本無異。
如不服本裁定，應於裁定送達後五日內向本院提出抗告狀 (須附
繕本)。
                                書記官  蔡  嘉  萍
中    華    民    國    99    年     4     月    12   日

司法院資訊處製作；財團法人民間司法改革基金會備份。
